【裁判字號】    92,上訴,1817
【裁判日期】    920716
【裁判案由】    偽造文書等
【裁判全文】
臺灣高等法院刑事判決                          九十二年度上訴字第一八一七號
    上  訴  人  臺灣宜蘭地方法院檢察署檢察官
    被      告  丙○○
                        送達.
    指定辯護人  本院公設辯護人甲○○
    被      告  丁○○
    選任辯護人  吳振東律師
右上訴人，因被告等偽造文書等案件，不服臺灣宜蘭地方法院，九十一年度訴字第三
０三號，中華民國九十二年四月二十一日第一審判決（起訴案號：臺灣宜蘭地方法院
檢察署九十年偵字第一五八一號）提起上訴，本院判決如左：
    主  文
原判決關於丙○○部分撤銷。
丙○○無罪。
其他上訴駁回。
    理  由
一、公訴意旨略謂：被告丙○○係樹剛股份有限公司（下稱樹剛公司）總經理，於民
    國八十四年八月十五日因該公司與告訴人乙○○就告訴人所有坐落於宜蘭縣頭城
    鎮○○段八七地號之土地簽訂合建房屋契約，而取得告訴人之印章、印鑑證明書
    及
    在被告丁○○之辦公處所，共同偽造以告訴人為債務人之借用證一紙，足生損害
    於告訴人，嗣後被告丁○○復委託不知情之王美雲仲介，行使前開偽造之借用證
    向己○○貸款新台幣（下同）一百五十萬元，被告丙○○、丁○○則為上述債務
    之連帶保證人，並委由不知情之莊來春就前開土地分別共有部分六百八十三分之
    四十以及其上之建號一０六三─０００之建物，辦理以己○○為債權人之抵押權
    登記，使承辦地政登記之公務員將前開不實之事項，登載於職務所執掌之公文書
    ，足生損害於告訴人與地政機關對於地籍管理之正確性，己○○亦因而陷於錯誤
    ，如數貸款予被告丙○○。被告丙○○復另行於八十七年八月二十一日，未經告
    訴人之同意，意圖供行使之用而偽造以告訴人為發票人、票面金額為五十萬元之
    有價證券本票一紙，並持以行使交付己○○。因認被告二人涉有共犯刑法第二百
    十六條、第二百十條之行使偽造私文書罪嫌、第二百十四條之使公務員登載不實
    罪嫌及第三百三十九條第一項之詐欺取財罪嫌；被告丙○○並另涉有第二百零一
    條第一項之偽造有價證券罪嫌云云。
二、公訴人認被告二人涉嫌上開罪行，無非以其事已經告訴人指訴綦詳，並經證人王
    美雲證實，且有土地、建物謄本、本票、借用證等各影本可參，被告丙○○亦坦
    承未經告訴人同意，以告訴人名義製作借用證及本票，又衡以一般以土地設定抵
    押權均係本人出面為之，而被告丁○○係以土地代書為業，對於土地設定抵押權
    之相關規定、流程自應甚為熟稔，詎其竟在土地所有權人本人未出面而又不知土
    地所有權人真意之情形下，為被告丙○○仲介借款之對象，甚而以自己為該借款
    之連帶保證人，殊與常理有違，資為主要論據。
三、訊據被告二人則堅決否認犯罪，被告丙○○辯稱伊係因任職之樹剛公司董事長戊○○在電話中告知伊已得告訴人同意，可以告訴人房、地辦理抵押貸款，乃奉示
    處理相關事項，故縱有簽發告訴人名義之借據、本票，均無犯罪之故意等語；另
    被告丁○○則辯稱伊係因前受樹剛公司委任辦理合建案之相關地政登記手續，此
    次亦單純受託代尋金主，惟因借款之事非伊經常處理之業務範圍，乃透過王美雲
    向己○○借款，丙○○以告訴人名義簽發借用證時，伊並不在場，抵押權設定所
    需證件原本伊未經手，更不知丙○○究否已得告訴人同意，伊僅因擔任借款中間
    人並念及與樹剛公司之關係，方在借用證上同列連帶保證人，不料卻被捲入事端
    ，委實冤枉等語。
四、經查本案之癥結要在於被告丙○○是否確已獲得樹剛公司董事長之指示，而在不
    明就裡之情況下以告訴人名義簽發借用證及本票？及告訴人是否確曾對於樹剛公
    司借用其不動產貸款週轉之事表示同意？茲分析如下：
  (一)證人即該樹剛公司董事長戊○○在原審已證稱：伊與乙○○認識二、三年，且其
    等間之合建契約及加蓋屋後廚房等工程仍有部分款項尚未結清，故伊前向乙○○
    表示樹剛公司資金周轉困難，欲請乙○○出面將其合建分得之土地建物設定抵押
    借款幫忙，約二、三月後即可償還，乙○○曾口頭允諾。嗣後丙○○以電話詢問
    資金調度情況時，伊即向丙○○表示可使用乙○○之名義借款，並將借得之一百
    五十萬元用以週轉樹剛公司債務，丙○○對伊與乙○○間商談借款過程並不知情
    。另以乙○○名義簽發之五十萬元本票則係樹剛公司清償該筆一百五十萬元借款
    中之一百萬元後，因仍差欠五十萬元，才再以乙○○名義簽發本票作為擔保等語
    綦詳（原審卷七六、七七頁）。
  (二)告訴人雖先指稱屋後廚房工程係樹剛公司答應免費幫伊興建（原審卷七九頁），
    嗣改稱該工程報酬與合建事宜總結算後，伊共差一百七十萬元未付與樹剛公司，
    雙方最後同意由伊以妻名義向頭城鎮農會抵押貸款一百五十萬元先供樹剛公司週
    轉，其餘二十萬元則為伊先期清償之利息補貼，故此一百五十萬元與樹剛公司以
    伊合建分得之房、地持向伊舅己○○設定抵押貸款一百五十萬元，應屬不同之二
    事云云（本院卷九十二年六月二十日筆錄），經質之證人戊○○供稱：伊與告訴
    人交情頗深，告訴人之土地原有甚多繁雜之糾紛，係因伊之幫忙解決，才能促成
    合建，告訴人才願將合建分得之房、地供伊之樹剛公司持向民間設定抵押貸得款
    項而週轉，至於該貸款與告訴人妻向頭城鎮農會貸款是屬同一事或分屬二事，因
    伊當時公司已瀕臨倒閉，伊人在台北常常要跑三點半急需用錢，伊亦不清楚，但
    伊確有向丙○○說告訴人同意以本件房、地供樹剛公司向民間抵押貸款無誤等語
    （本院卷同上筆錄），足見被告丙○○辯稱伊就本件抵押貸款之事，係依照戊○○董事長之指示辦理一節，要屬可信。
  (三)衡以電話之中，因無法看見對方之表情或肢體動作，又如注意力稍不集中，即有
    漏聽部分聲音之情，為吾人日常生活經驗所悉之事，則被告在獲得戊○○電話指
    示之中，僅知梗概即在不完全明瞭事情之來龍去脈情況下，持告訴人之房、地設
    定抵押貸款供公司週轉，並替告訴簽寫借用證，尚不超出常情，其所辯係在不明
    就裡情況下所為，無犯罪故意等語，亦屬可信。
  (四)再參以該抵押債權人己○○在原審證稱：當初樹剛公司在頭城興建房屋之口碑甚
    佳，故王美雲持乙○○為債務人，丙○○、丁○○及王美雲為連帶保證人之借用
    證前來借款時，伊即有意借款，但要求須有樹剛公司之房地設定抵押。不料在莊
    來春代書事務所辦妥抵押權設定後，才發覺設定抵押權之房地並非樹剛公司所有
    ，而係乙○○所有之房地，伊隨即向乙○○求證，乙○○表示該借用證之製發並
    無經其同意，伊立即對王美雲告知欲取回一百五十萬元借款，約二個月後，王美
    雲代為轉交樹剛公司清償之一百萬元，但因尚有五十萬元未清償，故王美雲方再
    交付以乙○○名義簽發之五十萬元本票。伊在收受該紙五十萬元本票前，已與乙○○聯繫，乙○○表示已和樹剛公司商談如何解決，並已收訖樹剛公司開立之五
    十萬元票據，其方收受該紙乙○○為發票人之五十萬元本票等語（原審卷八○、
    八一頁），在本院更進一步證稱：「前年（八九年）樹剛公司有打電話來，要我
    暫緩，到過完（舊曆）年再還我錢，樹剛公司有告訴我說他與乙○○說好了，我
    可以拿到這五十萬元。我就打電話給乙○○，乙○○說這件事他知道。」「我有
    告訴乙○○（五十萬元本票之事），講好幾次，後來過了二、三年（樹剛公司未
    還），我向乙○○說，因為抵押債務人是你，所以我會依照登記向他要債的，若
    是你有意見的話，要對樹剛提起訴訟。」（本院卷同上筆錄）益見告訴人就本件
    本票之簽發早已知悉，且未表示反對，迨抵押債權人要實現抵押權求償，告訴人
    始提出本件告訴，究其目的，無非避債而已。
  (五)復就本件以告訴人名義為發票人之本票觀之，發票日為八十七年八月二十一日，
    距另紙八十七年五月二十一日告訴人名義為債務人製作之借用證相隔已近三月，
    有該本票及借用證在案（偵卷二七、一九頁）可稽，於該段期間內，己○○既已
    告知告訴人其所有土地及建物業已遭設定抵押借款之事，樹剛公司亦已清償該筆
    一百五十萬元借款中之一百萬元，有如前述，可見八十七年五月二十一日至同年
    八月二十一日之期間內，樹剛公司、己○○及告訴人間均早有相互聯繫、商討及
    解決該筆債權債務關係之舉，故倘被告丙○○抑或樹剛公司並未事先取得告訴人
    乙○○之同意，焉有再以相同方式二度偽造告訴人名義簽發本票，且更持向業已
    知悉樹剛公司與告訴人間債權債務關係之同一被害人己○○行使之理？
  (六)被告丁○○確係單純將本件抵押貸款之事委由證人王美雲代覓金主，有關設定抵
    押需用之證件原本均由樹剛公司直接交付王美雲，已經被告丁○○供明在卷，並
    為實際負責該貸款事宜之樹剛公司人員即被告丙○○所不否認（本院卷同上筆錄
    ），雖王美雲在偵查中供稱：「丁○○拿謄本、印鑑章、印鑑證明（交給我）。
    」（偵卷六八頁反面），但經被告丁○○當場指稱：「是樹剛公司提供資料」（
    偵卷六九頁正面）證人王美雲即未為反對，已見證人王美雲所供亦極力撇清自己
    責任，避免捲入本件事端，而有將相關事宜推向其他人員之情形，自難僅憑其所
    供遽認被告丁○○有勾結不法情事。從而，被告丁○○否認知悉詳情，僅純為幫
    忙樹剛公司貸款調度資金，無偽造文書或詐欺取財犯意，尚堪採信。
  (七)至於告訴人固提出由被告丙○○代表樹剛公司書具一紙承諾書，載為「茲向乙○○先生借屋貸款新台幣壹佰伍拾萬元整，今承諾所借款項之利息由樹剛公司支付
    ，至火車頭大街交屋完成止。」有該承諾書影本一份在卷（本院卷九十二年六月
    二十日刑事補充告訴理由狀後附）可稽，僅足以證明雙方有借屋貸款週轉之事，
    仍不足以憑以證明被告丙○○主觀上明知戊○○指示借屋貸款之事究為二屋或一
    屋？抑或向農會貸款與向民間貸款是一事或二事？又有關抵押權設定登記之土地
    、建物謄本及本票、借用證等均僅足證明確有抵押貸款之事存在，尚不足以證明
    被告等存有主觀上犯罪故意。
  (八)此外，已查無其他積極確證足資證明被告等有公訴人所指之各項犯罪行為，本件
    核屬不能證明被告等犯罪。
五、原審諭知被告二人均無罪之判決，核無違誤，檢察官徒憑告訴人聲請，遽行提起
    上訴，不能認為有理由。惟檢察官就被告丙○○起訴法條列有刑法第二百零一條
    第一項之偽造有價證券罪名，法定刑為「三年以上十年以下有期徒刑，得併科三
    千元以下罰金」，依刑事訴訟法第三十一條第一項規定，應指定公設辯護人為其
    辯護，乃原審未予指定，此部分訴訟程序核有瑕疵，自應由本院就此部分予以撤
    銷，爰諭知被告丙○○無罪之判決，其他部分（即被告丁○○部分），則駁回檢
    察官之上訴。
據上論斷，應依刑事訴訟法第三百六十九條第一項前段、第三百六十四條、第三百零
一條第一項、第三百六十八條，判決如主文。
本案經檢察官沈明彥到庭執行職務。
中      華      民      國    九十二    年      七      月     十六     日
                              臺灣高等法院刑事第十四庭
                                  審判長法  官  陳  祐  輔
                                        法  官  陳  國  文
                                        法  官  洪  昌  宏
右正本證明與原本無異。
檢察官如不服本判決，應於收受送達後十日內向本院提出上訴書狀，其未敘述上訴之
理由者並得於提起上訴後十日內向本院補提理由書（均須按他造當事人之人數附繕本
）。
被告不得上訴。
                                        書記官  廖  月  女
中      華      民      國    九十二    年      七      月     十七     日


司法院資訊處製作；財團法人民間司法改革基金會備份。
